【裁判字號】    88,上訴,3732
【裁判日期】    890114
【裁判案由】    偽造文書等
【裁判全文】
臺灣高等法院刑事判決                  八十八年度上訴字第三七三二號
    上  訴  人
    即  被  告  洪玉真
右上訴人因偽造文書等案件，不服臺灣板橋地方法院八十七年度訴字第六八三號，中
華民國八十八年八月廿四日第一審判決 (起訴案號臺灣板橋地方法院檢察署：八十六
年度偵字第一○○四五號、第一二四九三號、第一二八四四號、第一三一七五號)，
提起上訴，本院判決如左：
    主  文
原判決撤銷。
洪玉真連續行使偽造私文書，足以生損害於他人，處有期徒刑壹年拾月。
    事  實
一、洪玉真因其夫陳義生罹犯癌症健康不佳，且經營義輝熔接所不善，自民國八十四
    年二月間起即未再經營，財務困難已無償付借款及會款之能力，竟基於意圖為自
    己不法所有之概括犯意，冒用他人名義參加互助會、偽立標單冒標互助會款及詐
    借款項，共詐得約新台幣（下同）一千三百三十六萬餘元，詳述如下：
（一）、洪玉真於民國八十四年三月十五日參加丁○○召集之每會一萬元之互助會一
        會，含會首四十六會，採內標制，會期自八十四年三月十五日起至八十七年
        五月十五日止，每月十五日晚間八時在苗栗縣通霄鎮內島里內島十四號開標
        ，詎洪玉真於入會之際，即冒用陳秀倉之各參加二會，及冒用黃美蜂、鍾倉
        文之名各參加一會，而利用會首丁○○委請渠連絡會員戊○○之便，於互助
        會會期間，以電話告知不知情之會首丁○○偽立標單，記載競標會員姓名及
        競標金額，先後五次冒用陳秀倉（二會）、黃美蜂（一會）、鍾昌文（一會
        ）、戊○○（一會）名義，以標金一千元至二千元不等之金額得標，使會首
        丁○○陷於錯誤，扣除會首丁○○、洪玉真、陳義生各一會、冒名入會四會
        及死會會員，共給付約一百六十五萬元會款，後洪玉真僅繳死會會款至八十
        六年五月十五日（計尚欠死會會款一百零五萬元），足以生損害於會首丁○○、被冒名之陳秀倉、黃美蜂、鍾昌文及被冒標之戊○○。
（二）、洪玉真於八十四年七月二十五日參加其姐夫丙○○召集之每會二萬元之互助
        會一會，含會首三十一會，採內標制，會期自八十四年七月二十五日起至八
        十六年十二月二十五日止，每月二十五日晚間八時在臺北縣新莊市○○○路
        二七巷五號五樓開標，詎洪玉真於入會之際，即冒用鍾昌文、曹碧玉、洪輔
        榳之名各參加二會，及冒用連麗珠、鄭康尉之名各參加一會，而利用會首丙○○委請渠連絡會員戊○○、高浤瑋、乙○○、高淑敏之便，於互助會會期
        間，以電話告知不知情之會首丙○○偽立標單，記載競標金額，先後十四次
        冒用鍾昌文（二會）、曹碧玉（二會）、洪輔榳（二會）、連麗珠（一會）
        、鄭康尉（一會）、戊○○（一會）、高浤瑋（二會）、乙○○（一會）、
        高淑敏（二會）名義，以標金三千元至四千八百元不等之金額得標，使會員
        丙○○陷於錯誤，扣除會首丙○○、洪玉真、陳義生各一會、冒名入會八會
        及死會會員，共給付約四百餘萬元會款，後洪玉真僅繳死會會款至八十六年
        四月廿五日（計尚欠死會會款一百四十四萬元），足以生損害於會首丙○○
        、被冒名之鍾昌文、曹碧玉、洪輔榳、連麗珠、鄭康尉及被冒標之戊○○、
        高浤瑋、乙○○、高淑敏。
（三）、洪玉真於八十四年九月五日冒黃美蜂之名參加己○○召集，會期自八十四年
        九月五日起至八十六年十一月五日止，採內標制，含會首共三十二會，每月
        五日及八十五年一月二十日、六月二十日、十一月二十日、八十六年四月二
        十日、九月二十日各加標一次，每會三萬元之互助會一會，於八十五年八月
        四日，以電話聯絡會首己○○，偽稱黃美蜂借渠標會，標金三千三百元，因
        當日無人競標，故己○○未制作標單，並使己○○陷於錯誤而於洪玉真位於
        臺北縣三重市○○街十九號三樓住處，給付八十一萬零三百元會款，後洪玉
        真僅繳死會會款至八十六年四月廿日，足生損害於會首己○○及黃美蜂。
（四）、洪玉真參加戊○○召集，會期自八十五年二月五日起至八十七年九月二十日
        止互助會，每會二萬元，採內標制，並於每年三月、六月、九月及十二月之
        二十日各加標一次，開標地點為臺北縣淡水鎮○○路三十巷八號，含會首共
        四十三會。詎洪玉真於入會之際，即冒用安昶鐵材、連麗珠、洪秀美、丙○○、鄭美玉、鍾昌文、曹碧玉、賴真妃、鍾劉乾及鍾劉勝之名各參加一會，
        並冒用黃水金、鄭康尉、施麗明之名各參加二會，合計冒名參加十六會，繼
        而先後於下列時地，冒標而詐取會款共約四百八十七萬二千七百元，足以生
        損害於會首戊○○、上開被冒名之安昶鐵材等人。
    １、八十五年二月五日以賴真妃名義，以電話聯絡委請不知情之會首戊○○書立
        標單，記載賴真妃之姓名及競標金額為三千元，使戊○○陷於錯誤，扣除會
        首戊○○、洪玉真、陳義生及上揭冒名會員十六會，而給付得標會款四十萬
        八千元【（00000－0000）×（43－19）＝408000】。
    ２、八十五年三月五日以黃水金名義，洪玉真親自至上揭開標地點，親自偽立標
        單，記載黃水金之姓名及競標金額為三千二百元，使戊○○陷於錯誤，扣除
        會首戊○○、洪玉真、陳義生及上揭冒名會員十六會，而給付得標會款四十
        萬三千二百元【（00000－0000）×（43－19）＝403200】。
    ３、八十五年四月五日冒鄭康尉名義，以電話聯絡委請不知情之會首戊○○書立
        標單，記載鄭康尉之姓名及競標金額為三千一百元，使戊○○陷於錯誤，扣
        除會首戊○○、洪玉真、陳義生及上開冒名會員十六會，而給付得標會款四
        十萬五千六百元【（00000－0000）×（43－19）＝405600】。
    ４、八十五年五月五日冒安昶鐵材名義，電話聯絡委請不知情之會首戊○○書立
        標單，記載安昶鐵材名稱及競標金額為三千三百元，使戊○○陷於錯，扣除
        會首戊○○、洪玉真、陳義生及上開冒名會員十六會，而給付會款四十萬八
        百元【（00000－0000）×（43－19）＝400800】。
    ５、八十五年六月五日冒鄭美玉名義，以電話聯絡委請不知情之會首戊○○書立
        標單，記載鄭美玉之姓名及競標金額為三千五百元，使戊○○陷於錯誤，扣
        除會首戊○○、洪玉真、陳義生及上開冒名會員十六會，而給付得標會款三
        十九萬六千元【（00000－0000）×（43－19）＝396000】。
    ６、八十五年七月五日冒鍾劉勝名義，以電話聯絡委請不知情之會首戊○○書立
        標單，記載鍾劉勝之姓名及競標金額為三千五百元，使戊○○陷於錯誤，扣
        除會首戊○○、洪玉真、陳義生及上開冒名會員十六會及死會會員黃美蜂後
        ，加計死會會員黃美蜂會款二萬元，而給付得標會款三十九萬九千五百元【
        （00000－0000）×（43－20）＋20000＝399500】。
    ７、八十五年八月五日冒丙○○名義，洪玉真至上揭開標地點，親立標單，記載
        丙○○之姓名及競標金額為三千三百元，使戊○○陷於錯誤，扣除會首戊○○、洪玉真、陳義生、死會會員黃美蜂及上開冒名會員十六會後，加計死會
        會員黃美蜂給付之二萬元會款，共給付洪玉真得標會款四十萬四千一百元【
        （00000－0000）×（43－20）＋20000＝404100】。
    ８、八十五年九月五日冒鍾劉乾名義，以電話聯絡委請不知情之會首戊○○書立
        標單，記載鍾劉乾之姓名及競標金額為三千五百元，使戊○○陷於錯誤，扣
        除會首戊○○、洪玉真、陳義生、死會會員黃美蜂及上開冒名會員十六會後
        ，加計死會會員黃美蜂會款二萬元，而給付得標會款三十九萬九千五百元【
        （00000－0000）×（43－20）＋20000＝399500】。
    ９、八十五年十月五日冒曹碧玉名義，以電話聯絡委請不知情之會首戊○○書立
        標單，記載曹碧玉之姓名及競標金額為三千五百元，使戊○○陷於錯誤，扣
        除會首戊○○、洪玉真、陳義生、死會會員黃美蜂、高麗美及上開冒名會員
        十六會後，加計死會會員黃美蜂及高麗美會款各二萬元，而給付得標會款四
        十萬三千元【（00000－0000）×（43－21）＋20000＋20000＝403000】。
  １０、八十五年十二月二十日冒施麗明名義，以電話聯絡委請不知情之會首戊○○
        書立標單，記載施麗明之姓名及競標金額為三千五百元，使戊○○陷於錯誤
        ，扣除會首戊○○、洪玉真、陳義生、死會會員黃美蜂、高麗美及戊○○借
        用其他會員名義二次得標及上開冒名會員十六會後，加計死會會員黃美蜂、
        高麗美、及戊○○向會員借標二次之會款各二萬元，而給付得標會款四十一
        萬元【（00000－0000）×（43－23）＋20000＋20000＋20000＋20000＝
        410000】。
  １１、八十六年三月二十日冒鍾昌文名義，以電話聯絡委請不知情之會首戊○○書
        立標單，記載鍾昌文之姓名及競標金額為三千二百元，使戊○○陷於錯誤，
        扣除會首戊○○、洪玉真、陳義生、死會會員黃美蜂、高麗美、黃敏芳、劉
        秋霞及戊○○借用其他會員名義二次得標及上開冒名會員十六會後，加計死
        會會員黃美蜂、高麗美、及戊○○向會員借標二次之會款各二萬元，而給付
        得標會款四十二萬二千四百元【（00000－0000）×（43－25）＋20000＋
        20000 ＋20000＋20000＋20000＋20000＝422400】。
  １２、八十六年四月五日冒黃金水名義，以電話聯絡委請不知情之會首戊○○書立
        標單，記載黃金水之姓名及競標金額為三千三百元，使戊○○陷於錯誤，扣
        除會首戊○○、洪玉真、陳義生、死會會員黃美蜂、高麗美、黃敏芳、劉秋
        霞及戊○○借用其他會員名義二次得標及上開冒名會員十六會後，加計死會
        會員黃美蜂、高麗美、黃敏芳、劉秋霞及戊○○向會員借標二次之會款各二
        萬元，而給付得標會款四十二萬六百元【（00000－0000）×（43－25）＋
        20000 ＋20000＋20000＋20000＋20000＋20000＝420600】。
（五）、洪玉真明知其已無償債能力，又承前詐欺之概括犯意，於八十六年一月間某
        日，向庚○○詐稱欲購買白鐵而借款，約定三個月後還清本利（利息以銀行
        利率為準），使劉女陷於錯誤，在臺北地區世華商業銀行陸續匯款至第一商
        業銀行三重分行洪玉真之帳戶內，前後共計為一百五十萬元；洪玉真復透過
        戊○○在八十六年四月九日於甲○○位於臺北市○○○路○段八二巷十六號
        之三住處，以購買白鐵為由借款七十萬元，使甲○○陷於錯誤，在臺北市○○○路花旗商業銀行，將七十萬元現金交予洪女。迨至八十六年四月間，洪
        玉真冒標倒會之事為戊○○等人發覺，循線查知上情。
二、案經被害人乙○○、戊○○、庚○○、己○○、甲○○訴由臺灣臺北地方法院檢
    察署呈請臺灣高等法院檢察署令轉臺灣板橋地方法院檢察署檢察官偵查起訴。
    理  由
一、訊據上訴人即被告洪玉真固坦承右揭冒名入會、冒標會款及借款之事實，核與告
    訴人乙○○、戊○○、庚○○、己○○、及證人丙○○、丁○○、高謝金做、高
    麗美、施麗明、黃水金、游義德、鍾昌文、黃美蜂、甲○○分別於偵審中證述情
    節相符，並有會單影本等在卷可稽。雖被告辯稱：係因其夫生病花費鉅額醫療費
    ，財務周轉不靈，並無詐欺犯意，純係民事糾紛云云。惟查，被告於八十四年間
    參加戊○○、庚○○、己○○、丙○○、丁○○召集之互助會時，即冒用陳秀倉
    等十餘人名義入會，並冒標達三十餘次之多，若謂無詐欺犯意，無法令人置信，
    又被告於八十六年一月間及八十六年四月七日以購買白鐵為由向告訴人庚○○及
    甲○○借款後，隨即於八十六年四月二十一日開始有退票紀錄，並於八十六年五
    月十六日公告拒絕往來，且八十六年一月間存款餘額，多為十萬、二十萬元左右
    ，此有第一商業銀行南三重分行八十八年七月十九日一南三字第三三六號函及存
    支往來紀錄在卷可稽，顯見被告於借款時，財務已周轉困難，無償債能力。被告
    雖提出互助會單及分配表，欲證明於八十三年間被陳雪動夫妻倒會五十二萬、八
    十六年三月二十日被蔡正忠倒會六十四萬元、其夫陳義生於八十二年五月間被倒
    一百零五萬元，但獲償二十六萬元云云，惟其提出之互助會單並不足以證明被告
    有被倒會之事實，而被告主張其夫陳義生被倒會之時間為八十二年間，與被告自
    八十四年間起冒標會款及八十六年詐稱購買白鐵作生意借款之犯行無涉，又被告
    自承向告訴人甲○○借得之七十萬元，實係還給告訴人戊○○之母，惟卻謊稱欲
    購買白鐵，益見被告確有詐欺之犯意。核被告所辯，無非畏罪卸責之詞，不足採
    信。事證明確，被告犯行洵堪認定。
二、按互助會之標單上記載會員投標之金額及投標人署押姓名或僅記載投標金額，雖
    未記載「標單」二字，但依民間互助會之習慣該紙張上之記載，足以表示登載名
    義人或特定人擬以所載金額標取該互助會用意之證明，依刑法第二百二十條規定
    ，應以私文書論，被告所犯事實欄一（一）至（四）冒名入會，並偽造會員名義
    之標單，持以競標，使會首交付會款之行為，足以生損害於被冒名之人及會首，
    核其所為係犯刑法第二百十六條、第二百二十條、第二百十條之行使偽造私文書
    罪及同法第三百三十九條第一項之詐欺取財罪；另被告向告訴人庚○○及甲○○
    詐借金錢之行為，係犯同法第三百三十九條第一項之詐欺取財罪。被告利用不知
    情之會首戊○○、己○○、丙○○及丁○○偽立標單持以競標，乃為間接正犯。
    被告偽造互助會會員署押，係偽造文書之部分行為，偽造私文書之低度行為被行
    使偽造私文書之高度行為所吸收，均不另論罪。被告先後多次行使偽造私文書、
    詐欺取財之犯行，均時間緊接，所犯又各係犯罪構成要件相同之罪名，顯各係基
    於概括犯意為之，皆為連續犯，均應依刑法第五十六條之規定以一罪論，並加重
    其刑。雖公訴人未述及被告冒陳秀倉、鍾昌文之名參加證人丁○○召集之互助會
    ，並以陳秀倉、鍾昌文、黃美蜂、戊○○之名義偽立標單冒標，及冒用鍾昌文、
    曹碧玉之名參加丙○○召集之互助會，繼而偽立標單冒標之犯行，惟此與起訴部
    分，有連續犯之裁判上一罪關係，為起訴效力所及，本院自應併予審究。被告所
    犯上開行使偽造私文書罪及詐欺取財罪之間，有方法結果之牽連關係，為牽連犯
    ，應依刑法第五十五條之規定，從一重之行使偽造私文書罪處斷。
三、原審據以論科，尚非無見。惟查，被告向戊○○借款三百八十七萬元部分，尚不
    成立詐欺罪（詳後述），原審認此部分亦成立詐欺罪，自有未洽；又被告詐欺金
    額為約一千三百三十六萬餘元，原判決認係約一千七百六十一萬七千元至一千九
    百三十六萬二千七百元，亦有未當。被告上訴否認犯行，固無理由，惟原判決既
    有可議，應由本院撤銷改判。爰審酌被告詐欺金額高達一千三百三十六萬餘元，
    所生之損害程度不輕，惟係因其夫罹犯癌症花費鉅額醫藥費用，周轉困難所致及
    其犯罪之手段、所受刺激、智識程度、尚未與被害人和解等一切情狀，量處如主
    文所示之刑，以資懲儆。至偽造之標單，已於每次標會後即丟棄，此據告訴人戊○○、己○○及證人丙○○、丁○○供明在卷，其上偽造之會員署押亦因此而滅
    失，自無從於本案中諭知沒收，併此敘明。
四、公訴意旨另以：被告洪玉真承前詐欺之概括犯意，於八十六年一間某日，向戊○○詐稱擬向曹碧玉購買白鐵，要求戊○○出資現金，保證有百分之三十之利潤，
    黃女不願投資，洪玉真遂改央借現金，誆稱只須二、三個月白鐵即可脫手，連本
    帶利，給黃女百分之三十之利潤，黃女不疑有他，陸續在臺北地區給付共三百八
    十七萬元，認此部分被告亦成立詐欺罪嫌。惟訊據被告堅決否認此部分有詐欺犯
    行，辯稱：係伊夫在時即自八十三年起陸續向戊○○借款，並均有付利息，係戊○○貪圖利息而陸續借款等語。核與告訴人戊○○於偵查中指稱：被告自八十三
    年起至八十六年一月止陸續向其借款三百八十七萬元，這之間她都有付利息等語
    相符 (見八十六年度偵字第一００四五號卷第四八、五七頁筆錄），故被告辯解
    尚堪採信。又詐欺罪之成立，以行為人自始有為自己或第三人不法所有之意圖為
    要件，若債務人於債之關係成立後，其有未依約定本旨履行者，在社會一般交易
    經驗上常見之原因非一，舉凡因不可歸責於己之事由而不能給付，或因合法主張
    抗辯而拒絕給付，甚至在負債之後另行起惡意遲延給付，皆有可能，非盡可推定
    為自始無意給付之財產犯罪一端。又刑事被告依法無自證無罪之責任，若無足可
    證明其自始意圖不法之積極證據，縱使就所負債務惡意違約不為履行，仍為民事
    上之問題，要難以單純債務不履行狀態而推測其有犯罪之故意。本件被告洪玉真
    及其夫於八十三年間尚從事熔接事業，並無證據證明當時被告及其夫在經濟上己
    陷於周轉不靈之境況，況被告於借款後均正常付利息，是本件被告縱事後未返還
    借款，然尚不能以此推論其借款之初已有不法所有之意圖，此外，復查無積極證
    據證明被告此部分涉有詐欺犯行，是被告此部分犯罪尚屬不能證明，因公訴人認
    此部分與被告前揭論罪科刑部分有連續犯之裁判上一罪關係，故不另為無罪之諭
    知。
據上論斷，應依刑事訴訟法第三百六十九條第一項前段、第三百六十四條、第二百九
十九條第一項前段，刑法第五十六條、第二百十六條、第二百二十條、第二百十條、
第三百三十九條第一項、第五十五條，罰金罰鍰提高標準條例第一條前段，判決如主
文。
本案經檢察官費玲玲到庭執行職務。
中    華    民    國    八十九    年      一        月        十四      日
                            臺灣高等法院刑事第十八庭
                                審判長法  官  吳      敦
                                      法  官  吳  明  峰
                                      法  官  陳  忠  行
右正本證明與原本無異。
如不服本判決應於收受送達後十日內向本院提出上訴書狀，其未敘述上訴之理由者並
得於提起上訴後十日內向本院補提理由書（均須按他造當事人之人數附繕本）。
                                      書記官  鎖  瑞  嶺
中    華    民    國    八十九年      一        月        十七      日
附錄：本案論罪科刑法條全文
刑法第二百十六條
行使第二百十條至第二百十五條之文書者，依偽造、變造文書或登載不實事項或使登
載不實事項之規定處斷。
刑法第二百十條
偽造、變造私文書，足以生損害於公眾或他人者，處五年以下有期徒刑。
刑法第三百三十九條
意圖為自己或第三人不法之所有，以詐術使人將本人或第三人之物交付者，處五年以
下有期徒刑、拘役或科或併科一千元以下罰金。
以前項方法得財產上不法之利益或使第三人得之者亦同。
前二項之未遂犯罰之。


司法院資訊處製作；財團法人民間司法改革基金會備份。
